臺灣新北地方法院民事判決
110年度訴字第1137號
原      告  蘇○○  


兼
法定代理人  安  嫵   
共      同
訴訟代理人  袁瑋謙律師
複代理人    許名志律師
原      告  蘇翠琴  
            蘇翠玲  
被      告  蘇翠婷  

訴訟代理人  黃介南律師
上列當事人間因被告偽造文書等案件，原告提起刑事附帶民事訴
訟請求侵權行為損害賠償，經本院刑事庭裁定移送前來，本院於
民國111年7月18日言詞辯論終結，判決如下：
    主      文
被告應給付原告及其他被繼承人蘇華泰之全體繼承人新臺幣990,
249元，及自民國109年8月11日起至清償日止，按週年利率5％計
算之利息。
訴訟費用由被告負擔。
本判決於原告以新臺幣35萬元供擔保後得假執行。但被告如以新
臺幣990,249元預供擔保後，得免為假執行。
    事實及理由
壹、程序部分：
一、按訴狀送達後，原告不得將原訴變更或追加他訴，但擴張或
    減縮應受判決事項之聲明、該訴訟標的對於數人必須合一確
    定時，追加其原非當事人之人為當事人者，不在此限，民事
    訴訟法第255條第1項第3款、第5款規定甚明。原告安嫵起訴
    時原聲明：被告應給付被繼承人蘇華泰之全體繼承人新臺幣
    （下同）5,445,642元，及自民國108年6月12日起至清償日
    止，按週年利率5％計算之利息；嗣於訴狀送達後，變更及追
    加聲明如後，核屬減縮應受判決事項之聲明，且係因本件訴
    訟標的對於原告安嫵以及蘇翠琴、蘇翠玲、蘇○○必須合一確
    定而追加蘇翠琴、蘇翠玲、蘇○○為原告（詳如後述），合於
    前揭規定，應予准許。
二、再按訴訟標的對於數人必須合一確定而應共同起訴，如其中
    一人或數人拒絕同為原告而無正當理由者，法院得依原告聲
    請，以裁定命該未起訴之人於一定期間內追加為原告。逾期
    未追加者，視為已一同起訴，民事訴訟法第56條之1第1項定
    有明文。原告安嫵係以蘇華泰之繼承人身分，依侵權行為損
    害賠償請求權及不當得利返還請求權起訴，屬公同共有債權
    之權利行使，自應由公同共有人全體起訴，當事人始為適格
    。而蘇華泰之繼承人除兩造外，尚有蘇翠琴、蘇翠玲、蘇○○
    ，本院依民事訴訟法第56條之1第2項規定，命蘇翠琴、蘇翠
    玲、蘇○○限期追加為原告，惟其等均無正當理由逾期未追加
    ，應視為一同起訴。
三、原告蘇翠玲未於言詞辯論期日到場，原告蘇翠琴未於最後言
    詞辯論期日到庭，均核無民事訴訟法第386條各款所列情形
    ，爰依被告之聲請，由其一造辯論而為判決。
貳、實體部分：
一、原告主張：
　㈠原告安嫵、蘇○○均陳稱：兩造均為蘇華泰（108年6月8日死亡
    ）之繼承人，且蘇華泰所遺遺產尚未分割，然被告竟於108
    年6月10日以偽造文書之方式，私自提領蘇華泰之合作金庫
    商業銀行帳號0000000000000號帳戶（下稱系爭帳戶）存款
    共計990,249元（提領時間、方式、金額詳如附表原告主張
    欄所示），侵害原告公同共有蘇華泰遺產之權利，且無法律
    上原因而受有該等利益，爰依民法第184條第1項前段、後段
    ，及第179條規定，請求本院擇一判決命被告給付990,249元
    本息予蘇華泰之全體繼承人等語，並聲明：如主文第1項所
    示，並願供擔保請准宣告假執行。
　㈡原告蘇翠琴陳稱：被告提領系爭帳戶款項，係受蘇華泰生前
    指示，相信被告沒有侵占蘇華泰之財產等語。
　㈢原告蘇翠玲未於言詞辯論期日到場，亦未提出書狀作何聲明
    或陳述。
二、被告抗辯：
　㈠被告前於108年5月23日為蘇華泰代墊其臺北市○○區○○路00號1
    0樓房地（下稱系爭○○路房地）之合作金庫商業銀行貸款及
    塗銷抵押權費用計293,142元，嗣後又代墊蘇華泰之住院、
    看護、醫療器材等費用計12,080元，故蘇華泰交付系爭帳戶
    存摺及印章並指示被告自行提領款項以償還上開債務；蘇華
    泰另指示被告提款繳納其國泰世華商業銀行信用卡費3,161
    元、新北市○○區○○街000巷00弄00號3樓（下稱系爭○○街房屋
    ）之6月份房租20,000元，並贈與原告蘇翠琴5,000,000元、
    被告26,000,000元，及資助被告購置臺北市○○區○○街000巷0
    0號2樓之1房地（下稱系爭○○街房地）仲介費用580,000元（
    詳如附表被告抗辯欄所示）。
　㈡被告受蘇華泰上開指示後，原訂於108年6月6日處理上開事務
    ，然被告至國稅局申報上開5,000,000元、26,000,000元贈
    與後，不及至銀行繳納贈與稅及處理其他費用，經與蘇華泰
    確認並徵得同意，延至108年6月10日（108年6月7日至6月9
    日為端午節連續假期）辦理，詎料蘇華泰突於108年6月8日
    死亡，被告因不諳法律而犯偽造文書罪。然被告乃係受蘇華
    泰之指示，於108年6月10日提領系爭帳戶款項990,249元，
    支付蘇華泰之上開生前債務，應無侵害其他繼承人之權利，
    與民法第184條之侵權行為、第179條之不當得利無涉。
　㈢聲明：原告之訴及假執行之聲請均駁回；如受不利判決，願
    供擔保請准宣告免為假執行。
三、得心證之理由：
　㈠按繼承人有數人時，在分割遺產前，各繼承人對於遺產全部
    為公同共有；公同共有物之處分及其他之權利行使，除法律
    另有規定外，應得公同共有人全體之同意，民法第1151條、
    第828條第3項分別定有明文，準此，因繼承被繼承人之遺產
    ，在未依法分割之前核係屬公同共有關係，則就繼承之遺產
    之處分，應得全體共有人之同意。又故意或過失不法侵害他
    人之權利者，負損害賠償責任，民法第184條第1項前段亦有
    明定。
　㈡蘇華泰於108年6月8日死亡，繼承人為原告安嫵、蘇翠琴、蘇
    翠玲、蘇○○及被告共5人；被告於蘇華泰死亡後之108年6月1
    0日，持蘇華泰之系爭帳戶存摺及印章，提領現金117,107元
    、轉帳580,000元至永慶房屋仲介股份有限公司（下稱永慶
    房屋仲介公司）兆豐銀行大安分行帳號00000000000號帳戶
    以支付系爭○○街房地之服務費用、轉帳293,142元至被告之
    臺灣銀行臺北分行帳號000000000000號帳戶等情，業據本院
    調取本院刑事庭109年度訴字第783號案卷核閱屬實，且有永
    慶房屋仲介公司永慶總110字第294號、永慶總110字第316號
    函在卷可稽（見本院卷一第231、319頁），應堪認定。
　㈢蘇華泰既於108年6月8日死亡，是其死亡時之系爭帳戶存款（
    即蘇華泰對合作金庫商業銀行之消費寄託債權），自屬蘇華
    泰之遺產；而兩造均為蘇華泰之繼承人，迄未分割蘇華泰之
    遺產，依前揭法律規定，兩造對系爭帳戶存款均有公同共有
    之權利。被告未經蘇華泰之全體繼承人之同意而提領上開款
    項，核屬不法侵害蘇華泰之全體繼承人對於系爭帳戶存款之
    公同共有權利，是原告依民法第184條第1項前段規定，請求
    被告返還990,249元予蘇華泰之全體繼承人，應屬有據。
　㈣被告雖以前揭情詞置辯，惟依民法第550條規定：「委任關係
    ，因當事人一方死亡、破產或喪失行為能力而消滅。但契約
    另有訂定，或因委任事務之性質不能消滅者，不在此限」，
    縱令蘇華泰生前確曾指示被告提領系爭帳戶存款以處理被告
    所辯事務，因該事務並無不宜因故中止之特殊性，且被告亦
    未證明其與蘇華泰有何特別約定，是其等委任關係應於蘇華
    泰死亡時消滅，被告仍難脫免其侵害原告公同共有蘇華泰遺
    產權利之損害賠償責任。再者，倘認被告確對蘇華泰有990,
    249元之代墊費用、請求交付贈與物等債權，此亦屬被告得
    否另行向其他繼承人主張權利，或兩造於分割蘇華泰遺產應
    為如何計算遺產數額之範疇，究不能容任被告自行處分遺產
    以滿足其債權，否則無異鼓勵債權人自力救濟，而破壞我國
    現有法秩序所定之規範價值。
　㈤綜上所述，原告依民法第184條第1項前段規定，請求被告給
    付原告及其他蘇華泰之全體繼承人990,249元，及自起訴狀
    繕本送達翌日即109年8月11日（見附民卷第38-11頁）起至
    清償日止，按週年利率5％計算之利息，為有理由，應予准許
    。又本件係選擇合併，本院既已依侵權行為損害賠償之法律
    關係准許原告請求，即無庸審究不當得利請求權是否有理由
    ，併此敘明。另兩造陳明願供擔保宣告准免假執行，經核均
    無不合，爰分別酌定相當擔保金額准許之。
四、本件事證已臻明確，兩造其餘攻擊防禦方法及所提證據，核
    與判決之結果不生影響，爰不逐一論述，併此敘明。
五、訴訟費用負擔之依據：民事訴訟法第78條。
中　　華　　民　　國　　111 　年　　8 　　月　　18　　日
                  民事第二庭    法　官　楊雅萍
以上正本係照原本作成。
如對本判決上訴，須於判決送達後20日內向本院提出上訴狀。如
委任律師提起上訴者，應一併繳納上訴審裁判費。
中　　華　　民　　國　　111 　年　　8 　　月　　18　　日
                                書記官　蘇  泠
　　　　　　　　　　　　　　
附表     原告主張    被告抗辯 編號 時間 方式 金額  01 108年6月10日上午9時13分許 現金提領 117,107元 蘇華泰指示提款； 1、清償被告為其代墊之住院費用69,482元。 2、清償被告為其代墊之108年5月29日至6月6日看護費用13,800元。 3、清償被告為其代墊之醫療器材費用10,664元。 4、繳納系爭○○街房屋6月份房租20,000元。 5、繳納國泰世華商業銀行信用卡費3,161元。 02 108年6月10日上午9時16分許 轉帳匯入永慶房屋仲介公司兆豐銀行大安分行帳號00000000000號帳戶 580,000元 蘇華泰指示提款贈與被告，資助被告購置系爭○○街房地之仲介費580,000元。 03 108年6月10日上午9時16分許 轉帳匯入被告臺灣銀行臺北分行帳號000000000000號帳戶  293,142元 蘇華泰指示提款清償被告為其代墊之系爭○○路房地貸款291,142元及塗銷抵押權代書費2,000元。 （合計990,249元）